臺灣高等法院臺中分院刑事判決　　　　　　 民國九十三年度上重訴字第四六號
　　上　訴　人
　　即　被　告　　戊○○
　 共　　　同
　 指定辯護人　本院公設辯護人　甲○○
　　選任辯護人　 陳慶祥
右上訴人等因毒品危害防制條例案件，不服臺灣臺中地方法院中華民國九十三年五月
十二日第一審判決（民國九十三年度重訴字第五一三號，起訴案號：臺灣臺中地方法
院檢察署民國九十二年度偵字第二二○五一號、第二二○五二號），提起上訴，本院
判決如左：
    主      文
原判決撤銷。
戊○○、己○○、丁○○、乙○○共同製造第二級毒品未遂，戊○○累犯，處有期徒
刑肆年貳月，己○○處有期徒刑年柒月，丁○○處有期徒刑年陸月，乙○○處有
期徒刑壹年拾月，緩刑肆年。如附表所示之毒品及專供製造毒品之器具，均沒收銷燬
之。
    事      實
一、戊○○前於民國（下同）八十三年間因詐欺案件，經臺灣高等法院高雄分院判處
    有期徒刑二年，於八十三年二月二十二日確定，於八十七年七月七日假釋付保護
    管束，假釋期滿未經撤銷，於八十八年五月十四日執行完畢，不知悔改，其因新
    聞媒體之報導，得悉製造安非他命有暴利可圖，復因經營西藥房而與其表弟己○○熟識，己○○學歷較高能為其處理事務，友人乙○○為藥專畢業，具有藥物化
    學之知識。於九十二年十月下旬，戊○○即與己○○、乙○○共同基於製造第二
    級毒品甲基安非他命之犯意聯絡，由戊○○出資承租房屋、購買製造甲基安非他
    命之先驅原料｜第四級毒品麻黃素（又稱麻黃鹼，英文名稱為EPHEDRINE）及製
    造用具，由乙○○負責製造甲基安非他命，於缺少製造工具及化工原料時，再由
    己○○出面採購補齊。戊○○即採購如附表所示之製造工具，復經己○○之指導
    ，於同年十月下旬某日，由電腦網路得知購買麻黃素之管道，遂以電話向真實姓
    名不詳、綽號「阿狗」之人約定，於隔日由其攜帶新臺幣（下同）十多萬元，在
    高雄縣長庚紀念醫院側門之停車場內交易。翌日戊○○即依約至上開地點等候，
    由高光榮（另案審理中）攜帶十二公斤之第四級毒品麻黃素交付予戊○○，戊○○經當場給付現金後離去。戊○○並於同年十月三十日出資租金一萬七千元，押
    金三萬四千元，交由其當時尚不知內情之小舅子丁○○，出面承租高雄縣鳳山市
    ○○○路一五八巷四四號房屋，供乙○○居住並作為製造安非他命之場所。同年
    月三十一日丁○○即自高雄市○○區○○路二一巷八號（戊○○出資由其出面所
    承租），將附表所示之製造工具搬運至前揭乙○○居處。戊○○又與前開綽號「
    阿狗」之人聯絡，於同年十一月一日在高雄縣長庚紀念醫院側門之停車場內交易
    ，由高光榮再攜帶十二公斤之第四級毒品麻黃素交付予戊○○，經戊○○當場給
    付現金後離去。乙○○自同年十一月一日起，在高雄縣鳳山市○○○路一五八巷
    四四號著手製造第二級毒品甲基安非他命，因乙○○為女性，無法搬運重物，戊○○乃指示丁○○於同年十一月四日或五日至該址幫忙，嗣丁○○因化學原料味
    道甚臭，心中起疑向乙○○詢問，因而得知戊○○、己○○、乙○○所製造者係
    第二級毒品甲基安非他命，其於知情後，即基於共同製造甲基安非他命之犯意，
    加入該製造第二級毒品甲基安非他命之團體，在該處受乙○○之指示，協助乙○○共同製造甲基安非他命。戊○○、己○○則利用電話隨時瞭解製造過程，並由
    己○○補齊不足之材料。己○○並於同年十一月九日下午三時三十七分，以行動
    電話簡訊向乙○○查問：「醒了沒，情況如何，剩一五○○（指第四級毒品麻黃
    素之公克重量）是否已動工」等語，惟因製造技術不純熟，迄無成品，致製造第
    二級毒品甲基安非他命未遂。嗣於同年十一月十日零時三十分許，由臺灣臺中地
    方法院檢察署檢察官指揮臺中縣警察局霧峰分局、東勢分局、清水分局、行政院
    海岸巡防署海洋巡防總局偵防查緝隊、行政院海岸巡防署海洋巡防總局二二大隊
    ，持搜索票搜索高雄市○○街二一六號十八樓之四戊○○之住所及戊○○使用之
    車輛、及高雄市○○區○○路二一巷八號丁○○租屋處，在戊○○上開住所扣得
    戊○○所有供犯罪所用、即附表編號三十、三一所示之第四級毒品麻黃素及磅秤
    。復經乙○○、丁○○之同意而搜索高雄縣鳳山市○○○路一五八巷四四號，查
    獲戊○○、己○○、丁○○、乙○○共同所有而供犯罪所用之毒品及專供製造毒
    品之器具（詳如附表編號一至二九所示）。
二、案經臺灣臺中地方法院檢察署檢察官指揮臺中縣警察局霧峰分局、東勢分局、清
    水分局、行政院海岸巡防署海洋巡防總局偵防查緝隊、行政院海岸巡防署海洋巡
    防總局二二大隊偵查後起訴。
    理      由
一、訊據上訴人即被告（下稱被告）戊○○、己○○、丁○○、乙○○對其等於右揭
    時、地，共同謀議製造第二級毒品甲基安非他命，由被告戊○○負責購買製造甲
    基安非他命之先驅原料－第四級毒品麻黃素及製造用具，由被告乙○○負責製造
    第二級毒品甲基安非他命，若缺少製造工具及化工原料時，再由被告己○○出面
    採購補齊，被告丁○○則受被告乙○○之指示，協助共同製造第二級毒品甲基安
    非他命等事實均坦承不諱，經查：
（一）上開事實，除被告戊○○、己○○、丁○○、乙○○各自之自白外，其四人之
      供述亦互核一致，復有現場照片附卷（見九十二年度偵字第二二○五二號卷第
      五二－五五頁）、如附表所示之第四級毒品麻黃素及製造工具扣案足佐，而如
      附表所示之原料及製造工具，經送內政部警政署刑事警察局，分別以呈色試驗
      法、氣相層析質譜分析法、核磁共振分析法、掃瞄式電子顯微鏡／Ｘ射線能譜
      分析法、酸鹼值測定法鑑驗結果，其成分均詳如附表所載（其中未特別註明者
      ，即表示未檢出第二級毒品甲基安非他命、第四級毒品麻黃鹼成分），有該局
      九十三年三月二日刑鑑字第○九二○二一六一一○號鑑驗通知書一份存卷可稽
      （見上開偵查卷第一六四－一七○頁）。又第四級毒品麻黃素（又稱麻黃鹼，
      英文名稱為ＥＰＨＥＤＲＩＮＥ）為製造第二級毒品甲基安非他命之先驅原料
      ，而先驅原料係指其為製造毒品成品所需之主要化學原料，依國內毒品製造地
      下工廠最常見之甲基安非他命製造流程，可分為氯化階段、氫化階段及純化階
      段，而麻黃素為前開氯化階段之起始原料等情，有法務部調查局九十三年四月
      十六日調科壹字第○九三○○一二八八四○號函附卷可參（見原審卷(一)第二四
      一頁）。綜上所述，被告戊○○、己○○、丁○○、乙○○共同製造第二級毒
      品甲基安非他命之犯行，均堪認定。
（二）被告己○○於本案中之分工，係指導被告戊○○上網查詢購買第四級毒品麻黃
      素之管道，及在被告乙○○缺少製造第二級毒品甲基安非他命之工具及化工原
      料時，負責採購補齊，並以電話聯絡隨時瞭解製造過程，且於同年十一月九日
      下午三時三十七分，以行動電話簡訊向乙○○查問：「醒了沒，情況如何，剩
      一五○○（指第四級毒品麻黃素之公克重量）是否已動工」等情，有手機簡訊
      照片（見上開偵查卷第二四頁），與證人即被告乙○○、戊○○、丁○○於九
      十三年四月二十八日原審審理時之證述（見原審卷(一)第二四九－二五一頁、第
      二五四－二五六頁、第二六○－二六三頁）可資佐證，且渠三人之供證互核一
      致，足可採信。另公訴人認被告己○○有與被告戊○○一同出資，由被告丁○○承租高雄縣鳳山市○○○路一五八巷四四號房屋，以為被告乙○○製造第二
      級毒品甲基安非他命之場所云云，經查證人即被告乙○○於原審九十三年四月
      二十八日審理時證稱：「租房子是戊○○出的錢，己○○沒有出錢，是丁○○
      陪我去租的，屋主是『林太太』，我們去租屋的地方訂契約。戊○○拿錢給我
      ，我拿房租約三萬多元給林太太，押兩個月的租金，租一個月。第二個月的房
      租尚未給付，當初丁○○和林太太談，錢放在我皮包，是戊○○拿三萬多元給
      我們要繳房租，他租這個地方是要給我居住和當工廠用」等語（見原審卷(一)第
      二五一頁）；證人即被告戊○○於原審同日審理時證稱：「租鳳山市○○○路
      一五八巷四四號是要在那裡研究、試做，也給乙○○居住，租房子是我的主意
      ，但是誰去找的我忘記了。租金一個月約一萬多元，但是我沒有注意到底是多
      少錢，租金是我出的，我拿給丁○○去租的，拿了多少錢我忘記了。己○○沒
      有出錢租房子，他沒有錢，我只有叫他來幫忙而已」等語（見原審卷(一)第二五
      四｜二五五頁）；證人即被告丁○○於原審同日審理時證稱：「我們租了兩間
      房子，一間在英明路，是我居住的，一間在鳳山市，是做東西的，這兩間房子
      都是用我的名義去承租的，房屋的錢都是戊○○出的，也都是他叫我去租的，
  己○○都沒有出面或出錢，租屋是戊○○拿了一萬七千多元給乙○○，鳳山那
      間的房租是一個月一萬七千多元」等語，上開證人等與被告己○○於原法院羈
      押期間，均經隔離戒護，而證人即被告乙○○於偵查中因願擔任證人而有證人
      保護法之適用，故與其他三名被告立於利害對立之地位，惟其證詞仍與證人即
      被告戊○○、丁○○經隔離交互詰問後所證述之內容相符，且與原審選任辯護
      人提出附卷之高雄縣鳳山市○○○路一五八巷四四號房屋租賃契約書、公證書
      各一份之內容一致（見上開偵查卷第一四三頁、第一四四頁）。公訴人認被告
      己○○亦共同出資承租前揭房屋，容有誤會。
二、按毒品危害防制條例於九十二年七月九日修正公布，且自九十三年一月九日起生
    效施行，被告戊○○、己○○、丁○○、乙○○製造第二級毒品甲基安非他命未
    遂之行為，係在該條例修正公布之後，生效施行之前，經比較前開新舊法規定之
    結果，修正後毒品危害防制條例第四條第二項之製造第二級毒品甲基安非他命之
    規定，與修正前之規定並無不同，修正後該條雖就製造、運輸、販賣第四級毒品
    之犯罪行為有所規範，將之列為該條第四項，因而將修正前之同條第四項有關製
    造、運輸、販賣專供製造或施用毒品之器具之行為、第五項未遂處罰之規定，改
    列為第五項、第六項，但就本案有關之該條第二項、第六項而言，此僅為項次之
    更動，條文內容及刑度均無變更，尚無新舊法之比較適用問題，是就被告等之犯
    行，依刑法第二條第一項前段之規定，自應適用裁判時之修正後毒品危害防制條
    例第四條規定論處。核被告戊○○、己○○、丁○○、乙○○所為，均係犯修正
    後毒品危害防制條例第四條第六項、第二項之製造第二級毒品甲基安非他命未遂
    罪，公訴人於起訴書記載被告等係犯毒品危害防制條例第四條第五項、第二項之
    製造第二級毒品甲基安非他命未遂罪，應係疏未注意該條文之項次業經變更所生
    誤會，併予指明。被告戊○○、己○○、丁○○、乙○○四人間就上開犯行，有
    犯意之聯絡及行為之分擔，業經被告等供認無訛，均為共同正犯。被告等已著手
    實行製造第二級毒品甲基安非他命之行為，然尚未製造完成甲基安非他命之成品
    ，為未遂犯，均應依刑法第二十六條前段之規定，依既遂犯之刑度減輕其刑。本
    案被告等所犯為最輕本刑三年以上有期徒刑之罪，屬於得適用證人保護法第二條
    第一款規定之刑事案件，被告乙○○於偵查中供述與本案案情有重要關係之待證
    事實及其他共犯之犯罪事證，因而使檢察官得以追訴本案之其他三名被告，其並
    經檢察官事先同意適用證人保護法第十四條之刑責減輕事由等情，業經載明於九
    十三年三月三日偵查筆錄，並有臺灣臺中地方法院檢察官九十三年四月十三日中
    檢守孝字九三公訴蒞庭三五四四字第二六○七四號函存卷可憑，被告乙○○應依
    上開規定再遞減其刑。另被告乙○○雖得適用證人保護法第十四條第一項減輕其
    刑之規定，惟本案犯罪行為之參與人數僅四人，自對彼此間之涉案情節均知之甚
    詳，作證時縱然以蒙面、變聲、變像、視訊傳送或其他適當隔離方式為之，被告
    乙○○之身分仍極易為其他三名被告所推知，而無保密之可能，且被告乙○○之
    原審選任辯護人於原審九十三年四月八日行準備程序時亦表示，被告乙○○作證
    時無以上開隔離方式詰問之必要，是其係認為被告乙○○非屬證人保護法第十一
    條所謂有保密身分必要之證人，況其餘三名被告業於原審審理時坦承犯行，對被
    告乙○○亦無責究之意，則被告乙○○也無就其身分保密之必要，因此被告乙○○尚非屬證人保護法第十一條之「有保密身分必要之證人」，故本判決未就被告
    乙○○之身分以代號稱之，仍以書寫其姓名方式為之，附此敘明。被告戊○○前
    於八十三年間因詐欺案件，經臺灣高等法院高雄分院判處有期徒刑二年，於八十
    三年二月二十二日確定，後於八十七年七月七日假釋付保護管束，假釋期滿未經
    撤銷，於八十八年五月十四日執行完畢之事實，有臺灣高等法院被告全國前案紀
    錄表、臺灣臺中地方法院檢察署刑案資料查註紀錄表各一份在卷可稽，其受有期
    徒刑之執行完畢後，五年以內再犯本件有期徒刑以上之罪，為累犯，應依刑法第
    四十七條之規定就有期徒刑部分加重其刑。被告戊○○刑有加重減輕之事由，應
    先加後減之。原審對於被告等予以論罪科刑，固非無見，惟查被告等係共同正犯
    ，原判決於理由欄漏未認定共同正犯所憑之依據，即有未合；又本件之長庚醫院
    係位於高雄縣，而原判決認係位於高雄市，亦有錯誤；又被告己○○、丁○○、
    乙○○均非累犯，有全國前案紀錄表可按，原審認定均屬累犯，亦有未洽。被告
    等上訴意旨認原審量刑過重，均指摘原判決不當，非全無足取，且原判決亦有上
    述可議之處，即屬無可維持，仍應由本院將原判決予以撤銷改判，爰審酌被告戊○○、己○○、丁○○、乙○○為牟暴利，竟共同製造第二級毒品甲基安非他命
    ，所購得之原料第四級毒品麻黃素，其數量非少，對於國家、社會之治安及秩序
    危害重大，若製造完成，則對人民之身體健康戕害尤深，而被告戊○○在本案居
    於主要策劃、提供資金、原料及工具之角色，被告乙○○則為實際從事製造甲基
    安非他命之人，被告己○○則為輔助被告戊○○，以利犯罪行為之遂行，其惡性
    較輕，被告丁○○參與之程度較少，惡性在被告四人之中為最低，惟念及被告乙○○於被查獲後，即陸續供出本案之犯罪情節，對於案情之釐清有重大之助益，
    被告戊○○、己○○、丁○○亦因此於原審審理時見無脫罪之可能，乃自白犯罪
    ，是以被告乙○○於犯罪後顯有悔意，被告戊○○、己○○、丁○○於偵查中及
    原審訊問時雖空言否認犯罪，惟於原審及本院審理時已坦承犯行，其犯後態度尚
    可，又被告己○○、丁○○、乙○○三人均無前科，有臺灣高等法院被告全國前
    案紀錄表在卷可按，其三人素行尚佳等一切情狀，分別量處如主文第二項所示之
    刑。第查被告乙○○前未曾受有期徒刑以上刑之宣告，有臺灣高等法院被告全國
    前案紀錄表一紙附卷可稽，姑念其係初犯，於偵查中自白犯罪，態度誠懇，因而
    查獲其他共犯及重要物證，依證人保護法第十四條第一項之規定，應減輕或免除
    其刑，本院認以減輕其刑，宣告刑罰為適當，而未予免除其刑，被告乙○○受此
    宣告刑之教訓後，應已知所警惕，而無再犯之虞，本院參酌司法院於九十三年十
    一月八日以院台廳刑一字第○九三○○二七二八七號函修正法院加強緩刑宣告實
　　施要點第二點之(一)、(五)、(十一)之規定，認其所受宣告之刑，以暫不執行為適當，爰
    予宣告緩刑肆年，以啟自新。扣案如附表所示之物品，分別係第四級毒品麻黃素
    （如附表編號三、十三、三一）、與第四級毒品麻黃素無法分離而應整體視為毒
    品（如附表編號四、五、六、七、九、十、十一、十四、二二、二三、二六、二
    七、三十）及專供製造第二級毒品甲基安非他命之器具（如附表編號一、二、八
    、十二、十五、十六、十七、十八、十九、二十、二一、二四、二五、二八、二
    九），均為被告四人共同犯製造第二級毒品未遂罪之物品，應依毒品危害防制條
    例第十八條第一項前段之規定，均宣告沒收銷燬之。至於已供鑑驗耗用之第四級
    毒品麻黃素，既均已滅失，自無庸另為沒收銷燬之諭知，併予敘明。
三、公訴意旨另以：被告丁○○於九十二年十月三十日起，承租高雄縣鳳山市○○○
    路一五八巷四四號房屋作為製造第二級毒品甲基安非他命之場所，並於同年十一
    月一日起受被告乙○○之指導，在上址製造第二級毒品甲基安非他命，因認被告
    丁○○自上開時日起即基於製造第二級毒品甲基安非他命之共同犯意而參與犯罪
    云云。訊據被告丁○○堅決否認有此部分之犯行，辯稱：伊是在被告乙○○開始
    製造後，約為九十二年十一月四、五日時，因味道很臭，被告乙○○告知是在作
    毒品，伊才知道此事等語。經查證人戊○○於原審九十三年四月二十八日審理時
    證稱：「因為丁○○常常來找我，而且那陣子他沒有工作，十月底左右我跟他說
    乙○○沒有體力洗桶子，請他來幫忙洗桶子，沒有談到錢，當時大家都沒有談到
    付錢的事情。我沒有告訴他是製造安非他命，沒有說乙○○幫我做何事，也沒有
    提及做好之後，要分他多少錢」等語（見原審卷(一)第二六五頁、第二六六頁），
    而被告乙○○對此亦無不同之意見，證人即被告戊○○之證詞當可採信，被告丁○○上開辯解，應無不實。又查無任何積極證據，足認被告丁○○係於九十二年
    十一月四日、五日之前即共同製造第二級毒品甲基安非他命，關於此部分本應為
    無罪之諭知，惟公訴人既認此部分與前開有罪部分，具有實質上一罪關係，依審
    判不可分之原則，爰不另為無罪判決之諭知。
四、據上論斷，應依刑事訴訟法第三百六十九條第一項前段、第三百六十四條、第二
    百九十九條第一項前段，修正後毒品危害防制條例第四條第二項、第六項、第十
    八條第一項前段，證人保護法第十四條第一項，刑法第十一條前段、第二十八條
    、第二十六條前段、第四十七條、第七十四條第一款，判決如主文。
本案經檢察官丙○○到庭執行職務。
中      華      民      國      九十三   年      十二     月   二十一   日           日
                                    臺灣高等法院臺中分院刑事第十庭
                                          審判長法  官  林  照  明
                                                法  官  林  清  鈞
                                                法  官  吳  重  政
右正本證明與原本無異。
如不服本判決應於收受送達後十日內向本院提出上訴書狀，其未敘述上訴之理由者並
得於提起上訴後十日內向本院補提理由書（均須按他造當事人之人數附繕本）。
                   書記官  劉  建  智
中      華      民      國      九十三   年      十二     月   二十八   日
附錄：
毒品危害防制條例第四條第二項、第六項：
製造、運輸、販賣第二級毒品者，處無期徒刑或七年以上有期徒刑，得併科新臺幣七
百萬元以下罰金。前五項之未遂犯罰之。
附表：
  一、真空壓縮機一台。
  二、乙醚一桶。
  三、液態第四級毒品麻黃素一桶，驗餘重約六千六百五十六公克（原淨重約六千六
      百六十六公克，取十公克供鑑驗用罄）。
  四、錐形瓶一瓶（檢出第四級毒品先驅原料麻黃鹼成分）。
  五、燒杯三杯（檢出第四級毒品先驅原料麻黃鹼成分）。
  六、量杯一杯（檢出第四級毒品先驅原料麻黃鹼成分）。
  七、磁漏斗一個（檢第出四級毒品先驅原料麻黃鹼成分）。
  八、塑膠漏斗一個。
  九、水瓢一個（檢出第四級毒品先驅原料麻黃鹼成分）。
  十、鋼鍋四個（檢出第四級毒品先驅原料麻黃鹼成分）。
  十一、濾網三個（檢出微量第四級毒品先驅原料麻黃鹼成分）。
  十二、濾紙三盒。
  十三、第四級毒品麻黃素驗餘約重七百六十六公克（原淨重約七百六十九公克，取
        三公克供鑑驗用罄）。
  十四、瓦斯爐一具（檢出第四級毒品先驅原料麻黃鹼成分）。
  十五、成品夾鏈袋一盒。
  十六、活性炭驗餘淨重一千二百六十六公克（原淨重一千二百六十九公克，取三公
        克鑑驗用罄）。
  十七、氫氧化納鹼片一瓶，驗餘重四十九公克（原淨重五十公克，取一公克供鑑驗
        用罄）。
  十八、溫度計一支。
  十九、試紙二盒。
  二十、精製鹽一包。
  二一、粗鹽一包。
  二二、原料儲存盒一個（檢出微量第四級毒品先驅原料麻黃鹼成分）。
  二三、鋼皿五個（檢出微量第四級毒品先驅原料麻黃鹼成分）。
  二四、抽油管一支。
  二五、杓子三個。
  二六、磅秤一個（檢出微量第四級毒品先驅原料麻黃鹼成分）。
  二七、催化鋼瓶（可口可樂桶）四瓶（檢出微量第四級毒品先驅原料麻黃鹼成分）        。
  二八、搖台一支。
  二九、氫氧鋼瓶、高壓表、高壓管組具一組。
  三十、磅秤一台（檢出第四級毒品先驅原料麻黃鹼成分）。
  三一、第四級毒品麻黃素五包，驗餘重四千七百八十八公克（原淨重四千七百九十
        三公克，共取五公克供鑑驗用罄）。
                                                                        Ｉ
